臺灣花蓮地方法院刑事判決　　　　　　　　95年度訴字第93號
公　訴　人　臺灣花蓮地方法院檢察署檢察官
被　　　告　辛○○
選任辯護人　李文平律師
上列被告因組織犯罪防制條例等案件，經檢察官提起公訴（94年
度他字第490號），本院判決如下：
    主  文
辛○○共同連續意圖使廠商不為投標及違反其本意投標，而施強
暴、脅迫，累犯，處有期徒刑壹年肆月。
扣案之如附表二所示之物及冒用昌懋營造有限公司名義投標，收
件人為花蓮縣光復鄉公所之投標信封上所偽造「昌懋營造有限公
司」及「楊淮敏」署押各壹枚均沒收。
    事  實
一、辛○○曾因偽造文書、偽證案件，經本院分別判處有期徒刑
    1年 2月、8月，均經撤回上訴後確定，並另定應執行有期徒
    刑1年6月確定。復因詐欺案件，經本院判處有期徒刑 7月，
    後經台灣高等法院花蓮分院駁回上訴確定，二案接續執行，
    甫於民國90年4月27日縮刑期滿執行完畢。
二、緣地○○（已結）於民國93年 6月間，擔任聯響營造有限公
    司負責人，竟企圖自花蓮縣光復鄉、萬榮鄉、豐濱鄉、瑞穗
    鄉等鄉公所及交通部觀光局東部海岸國家風景區管理處所發
    包之公共工程中，牟取不法之利益，與壬○○、戌○○、丁○○、宙○○、亥○○、辰○○（均已結）、辛○○、己○○（通緝中）共同基於意圖為自己不法所有之概括犯意聯絡
    及行使偽造私文書、毀損之犯意聯絡，意圖使廠商不為投標
    或違反其本意投標或開標發生不正確結果，由地○○選定上
    述機關發包之工程，由壬○○指揮、丁○○聯繫其他之人或
    至投標處所查看有無廠商參與投標、參與投標之廠商為何，
    或負責開小標，或攔阻投標（辛○○係負責於光復鄉公所發
    包工程之招標期間，在光復鄉公所查看有無廠商參與投標、
    參與投標之廠商為何，並告知丁○○、宙○○等人部分），
    而連續以強暴、脅迫方式使投標廠商不為投標或參與「開小
    標」，並向得標廠商強索回扣金（即俗稱之圓仔湯錢），如
    遇不配合之廠商，則偽造廠商名義重複投標，使開標發生不
    正確之結果而流標，足生損害於該被偽造之廠商及招標單位
    （被害人、犯罪時地、被害情形、行為人均詳如附表一所示
    ）【蒞庭檢察官已減縮本件違反組織犯罪防制條例部分之犯
    罪事實，並更正附表編號5部分之犯罪時間係自93年6月以後
    某日起至94年間，強取回扣金額約新台幣（下同）10餘萬元
    ，及撤回對同案被告卯○○起訴部分】。嗣經警據報，於94
    年11月21、22日，持搜索票搜索花蓮市○○路 249巷70號、
    花蓮市○○○路53號 2樓及車號CT-9606號自小客車而查獲，
    並扣得地○○所有如附表二所示之物。
三、案經林鳳旋訴由花蓮縣警察局移送台灣花蓮地方法院檢察署
    檢察官偵查起訴。
    理  由
壹、有關證據能力部分：
    按被告以外之人於審判外之言詞或書面陳述，除法律有規定
    者外，不得作為證據。又被告以外之人於審判外向法官所為
    之陳述，得為證據。被告以外之人於偵查中向檢察官所為之
    陳述，除顯有不可信之情況者外，得為證據。再被告以外之
    人於審判外之陳述，雖不符前 4條之規定，而經當事人於審
    判程序同意作為證據，法院審酌該言詞陳述作成時之情況，
    認為適當者，得為證據；當事人、代理人或辯護人於法院調
    查證據時，知有第159條第1項不得為證據之情形，而未於言
    詞辯論終結前聲明異議者，視為有前項之同意，刑事訴訟法
    第159條第1項、第159條之1、第159條之5第1項、第2項分別
    定有明文。查被告辛○○及辯護人對公訴人所提出供述證據
    之證據能力均表示同意作為證據，揆諸前揭說明，本院認公
    訴人所舉之供述證據均具證據能力，合先敘明。
貳、認定犯罪事實所憑之證據及理由：
一、訊據被告辛○○對於其餘同案被告地○○、壬○○、丁○○
    、戌○○、亥○○、宙○○、辰○○等人有為附表一所示犯
    行部分均供承不諱，惟矢口否認有與其他同案被告共同為之
    ，辯稱：伊為被害廠商，僅因要投標鄉公所之工程，故參與
    開小標，並因此以電話與同案被告丁○○聯繫云云。經查：
    (一)同案被告地○○、壬○○、丁○○、戌○○、亥○○、宙
      ○○、辰○○等人有為附表一所示犯行，業據同案被告地
      ○○、壬○○、丁○○、戌○○、亥○○、宙○○、辰○○於偵查及本院坦承不諱，核與證人申○○、天○○、宇
      ○○、Ｂ○○、乙○○、丙○○、戊○○、子○○、丑○○、寅○○、酉○○、玄○○、黃○○、Ａ○○、癸○○
      、Ｃ○○、未○○、甲○○、巳○○、午○○、林鳳旋、
      彭康龍於警詢及偵查中所證述之內容相符。而同案被告地
      ○○、壬○○、丁○○、戌○○、亥○○、宙○○、辰○○等人並因此經本院判刑有罪確定，亦有判決書二份在卷
      可參，是同案被告地○○等人有為附表一所示犯行，已甚
      明確。
    (二)又被告雖以前詞置辯。然被告於同案被告地○○等人為附
      表一所示犯行期間，負責在光復鄉公所查看有無廠商投標
      、幾家廠商投標、投標及得標廠商為何，並以電話與同案
      被告丁○○或宙○○聯繫以告知上情之事實，業據證人丁○○於本院證述綦詳，並有與證人丁○○所述相符之通訊
      監察案件譯文表乙份在卷可參（見警卷 5第261頁至276頁
      、第294頁至307頁、第348頁、第352頁至355頁、第362、
      365、366、370、371頁）。而觀之上開通訊監察案件譯文
      表所載內容，顯示被告除與丁○○、宙○○聯繫上開事項
      外，隻字未提及被告有意投標光復鄉公所相關招標工程等
      語，是被告所辯其為投標而與丁○○電話聯繫云云，顯係
      卸責之詞。至被告所提出工程結算驗收證明書 5份及工程
      契約 2份，雖可證明被告曾經承包光復鄉公所發包之工程
      ，然其所提出之上開工程內容均非檢察官起訴書所載遭強
      取回扣之工程，且其既與同案被告丁○○等基於犯意聯絡
      與行為分擔，而為上開行為，自不因其曾承包光復鄉公所
      發包之部分工程，而阻卻其犯行之成立。
    (三)再刑法上共同正犯之成立，只需具有犯意之聯絡、行為之
      分擔，主觀上不限於事前有協議，即僅於行為當時有共同
      犯意之聯絡者，亦屬之，其表示之方法，亦不以明示通謀
      為必要，即相互間有默示之合致，亦無不可，且各行為人
      間之意思聯絡，不以直接聯絡為限，即使為間接聯絡，亦
      包括在內，而犯罪動機起於何人，亦與共同正犯之成立無
      關，而共同實施犯罪行為之人，在合同意思範圍以內，各
      自分擔犯罪行為之一部，相互利用他人之行為，以達成其
      犯罪目的者，即應對全部所發生之結果，共同負責，是共
      同正犯在犯意聯絡範圍內之行為，應同負全部責任（最高
      法院73年度臺上字第2364號、34年度上字第 862號、28年
      度上字第3110號判例意旨參照）。被告自承知悉同案被告
      等以暴力、脅迫、重複投標等方式圍標、綁標及強取回扣
      金之事實，而仍與同案被告丁○○、宙○○電話聯繫，負
      責於光復鄉公所發包工程招標期間，在光復鄉公所前，查
      看有無廠商投標、幾家廠商投標、投標及得標廠商為何等
      事項後，告知同案被告丁○○等，足證被告與同案被告丁○○等就本件圍標、綁標、強取回扣等犯行均有犯意之聯
      絡，並已參與部分構成要件，自應就其犯意所及之其他共
      犯行為負責。
    (四)此外，復有被害人Ｂ○○受傷照片 4張、門診治療紀錄、
      和解書各1份、圍標現場蒐證照片 3張（見警卷5第4至6頁
      ）、林鳳旋服務處大門玻璃毀損照片16張（見警卷5第161
      至 168頁）、中文公開公告招標資料、通訊監察書（見警
      卷5第190頁至216頁）、通訊監察案件譯文表（見警卷5第
      237頁至386頁）、通聯調閱查詢單（見警卷 5第179至189
      頁）、搜索現場相關照片20張（見警卷 5第407至416頁）
      、花蓮縣光復鄉公所95年 9月25日、95年9月7日函暨所附
      資料各 1份、聯響營造有限公司變更登記申請書及經濟部
      93年6月3日經授中字第09332209000號函1份附卷可參，及
      如附表二所示之物，暨偽造昌懋營造有限公司名義投標，
      收件人為花蓮縣光復鄉公所之投標信封 1份扣案足憑。本
      件事證明確，被告犯行洵堪認定，應依法論科。
參、論罪科刑之理由：
一、核被告所為，係犯政府採購法第87條第 1項之意圖使廠商不
    為投標及違反其本意投標，而施強暴脅迫罪、同條第 3項之
    以非法方法使開標發生不正確結果罪、刑法第346條第1項之
    恐嚇取財罪、刑法第216條、第210條之行使偽造私文書罪及
    刑法第 354條之毀損罪（蒞庭檢察官已補充被告所為觸犯刑
    法第346條第1項之恐嚇取財罪、刑法第216條、第210條之行
    使偽造私文書罪及刑法第354條之毀損罪）。
二、查被告行為後，刑法部分條文業於95年7月1日修正施行，又
    參酌最高法院95年5月23日刑事庭第8次會議決議中關於法律
    變更之比較適用原則：另於比較時應就罪刑有關之共犯、未
    遂犯、想像競合犯、牽連犯、連續犯、結合犯，以及累犯加
    重、自首減輕暨其他法定加減原因（如身分加減）與加減比
    例等一切情形，本於統一性及整體性原則，綜其全部罪刑之
    結果而為比較。本案涉及法律變更部分經附表三所示比較新
    舊法之結果，修正前之規定有利於被告，是依刑法第2條第1
    項前段規定，有關修正部分自應一體適用修正前刑法之規定
    。被告與同案被告地○○、壬○○、丁○○、戌○○、亥○○、宙○○、辰○○間，有犯意聯絡及行為分擔，為共同正
    犯。被告多次違反政府採購法、恐嚇取財之犯行，均時間緊
    接，所犯罪名相同，顯係出於概括之犯意反覆為之，皆為連
    續犯，應依修正前刑法第56條之規定以一罪論，並均加重其
    刑。再被告所犯上開數罪間，有方法目的之牽連關係，應依
    修正前刑法第55條之規定，從一重論以違反政府採購法第87
    條第 1項之罪處斷。被告有事實欄所載之前科及執行紀錄，
    此有台灣高等法院被告前案紀錄表1份在卷可參，其於5年內
    再犯本件有期徒刑以上之罪，為累犯，應依法遞加重之。爰
    審酌被告有如事實欄所載之前科紀錄，素行不佳，竟均不知
    悔悟，為謀取私利，與其他同案被告共犯之，其犯罪之動機
    、手段、分工之狀況、所生之危害，事後否認犯行，惟於準
    備程序中已依蒞庭檢察官之要求公益捐款 5萬元等一切情狀
    ，量處如主文所示之刑。
三、扣案如附表二所示之物，為同案被告地○○所有，業據被告
    地○○於警詢中供述明確，且為被告與同案被告犯罪所用之
    物，爰依法宣告沒收。又被告等所偽造以昌懋營造有限公司
    名義投標，收件人為花蓮縣光復鄉公所之投標信封，業經同
    案被告寄予花蓮縣光復鄉公所，已非被告或同案被告所有，
    自無從宣告沒收，但其上所偽造「昌懋營造有限公司」及「
    楊淮敏」署押各1枚，係偽造之署押，應依法宣告沒收。
四、至起訴書附表編號二部分雖記載被害人Ｂ○○遭集團 5成員
    圍毆，致多處成傷（傷害部分未據告訴），置於腰間行動電
    話亦遭集團成員搶走之事實，蒞庭檢察官乃據此補充被告辛○○另涉刑法第 304條強制罪嫌云云。然依據證人Ｂ○○於
    警詢及偵查中證詞，當時在場及施暴者為同案被告壬○○、
    戌○○、亥○○、丁○○、宙○○等 5人，Ｂ○○係於遭毆
    打後，欲打電話報警之際，始發現置於腰間之行動電話遭人
    取走。是以被告當時並未在場。而被告雖對同案被告為本件
    圍標、綁標而施強暴、脅迫，甚至冒名投標、強取回扣金等
    行為，有犯意之聯絡及部分行為之分擔，但就證人Ｂ○○遭
    人取走行動電話部分，實與圍標、綁標等行為無涉，尚難認
    此在被告與同案被告之犯意聯絡範圍內，被告又無此部分之
    行為分擔，自難以該罪相繩，惟因檢察官認此部分與前揭有
    罪部分，有牽連犯之裁判上一罪關係，爰不另為無罪之諭知
    。
據上論斷，應依刑事訴訟法第299條第1項前段，政府採購法第87
條第1項、第3項，刑法第2條第1項前段、第28條、第346條第1項
、第216條、第210條、第354條、第38條第1項第2款、第219條，
修正前刑法第56條、第55條、第47條，判決如主文。
本案經檢察官庚○○到庭執行職務
中　　華　　民　　國　　96　　年　　4 　　月　　24　　日
　　　　　　　　　      臺灣花蓮地方法院刑事第一庭
                            審判長法　官  張 健 河
                                  法  官  吳 韻 馨
                                  法  官  李 世 華
上列正本證明與原本無異。
如對本判決不服，應於送達後10日內，向本院提出上訴狀（應抄
附繕本）告訴人或被害人如對於本判決不服者，應具備理由請求
檢察官上訴，其上訴期間之計算係以檢察官收受判決正本之日期
為準。
                                  書記官
中　　華　　民　　國　　96　　年　　4 　　月　　25　　日
附錄本判決論罪之法律條文：
政府採購法第87條第1項、第3項：
意圖使廠商不為投標、違反其本意投標，或使得標廠商放棄得標
、得標後轉包或分包，而施強暴、脅迫、藥劑或催眠術者，處一
年以上七年以下有期徒刑，得併科新臺幣三百萬元以下罰金。
以詐術或其他非法之方法，使廠商無法投標或開標發生不正確結
果者，處五年以下有期徒刑，得併科新臺幣一百萬元以下罰金。
中華民國刑法第346條第1項：
(單純恐嚇罪)
意圖為自己或第三人不法之所有，以恐嚇使人將本人或第三人之
物交付者，處六月以上五年以下有期徒刑，得併科一千元以下罰
金。
中華民國刑法第216條：
(行使偽造變造或登載不實之文書罪)
行使第二百十條至第二百十五條之文書者，依偽造、變造文書或
登載不實事項或使登載不實事項之規定處斷。
中華民國刑法第210條：
(偽造變造私文書罪)
偽造、變造私文書，足以生損害於公眾或他人者，處五年以下有
期徒刑。
中華民國刑法第354條：
毀棄、損壞前二條以外之他人之物或致令不堪用，足以生損害於
公眾或他人者，處二年以下有期徒刑、拘役或五百元以下罰金。
附表二：
  (一)圍標回扣分紅單據（見警卷5第418頁至第421頁、第459頁）。
  (二)圍標工程清冊（見警卷5第423頁至第487頁）。
  (三)值日表（見警卷5第482至429頁）。
  (四)投標工程之收據6張（見警卷5第430頁至第434頁）。
  (五)決標公告及中文公開招標公告資料、中文公開取得報價單或
    企劃書公告資料（見警卷 5第435、436頁、第440頁至447頁
    、第466頁至477頁）。
  (六)工程招標資料表（見警卷 5第437至439頁、第448頁、第463
    頁至465頁）。
  (七)廠商名冊（見警卷5第449至458頁）。
附表三
┌───┬────────┬────────┬──────┐
│比較  │修正前之規定    │修正後之規定    │依從舊從輕原│
│法條  │                │                │則比較結果  │
├───┼────────┼────────┼──────┤
│刑法第│受有期徒刑之執  │第47條第1項：受 │依修正前後之│
│47條  │行完畢，或受無  │有期徒刑之執行完│規定，被告均│
│      │期徒刑或有期徒  │畢，或受無期徒刑│構成累犯，修│
│      │刑一部之執行而  │ 或有期徒刑一部 │正後規定並未│
│      │赦免後，五年以  │之執行而赦免後，│較有利於被告│
│      │內再犯有期徒刑  │五年以內故意再犯│。          │
│      │以上之罪者，為  │有期徒刑以上之罪│            │
│      │累犯，加重本刑  │者，為累犯，加重│            │
│      │至二分之一。    │本刑至二分之一。│            │
│      │                │（即故意犯方論以│            │
│      │                │累犯）          │            │
├───┼────────┼────────┼──────┤
│刑法第│犯一罪而其方法或│刪除牽連犯之規定│修正前之規定│
│55條  │結果之行為犯他罪│，原則上依數罪併│有利於被告。│
│      │名者，從一重處斷│罰。            │            │
│      │。即修正前依牽連│                │            │
│      │犯之規定，僅論以│                │            │
│      │一罪。          │                │            │
├───┼────────┼────────┼──────┤
│刑法第│連續數行為而犯同│刪除（原則上數犯│修正前之規定│
│56條  │一之罪名者，以一│罪行為依數罪併罰│較有利於被告│
│      │罪論（即依裁判上│處斷）          │            │
│      │一罪處斷）。得加│                │            │
│      │重其刑至二分之一│                │            │
│      │。              │                │            │
├───┴────────┴────────┴──────┤
│綜合比較結果：                                          │
│本案綜其全部罪刑之比較，修正後之規定均未較有利於被告，故│
│應一體適用刑法修正前之規定。                            │
└────────────────────────────┘
